【裁判字號】    96,保險,17
【裁判日期】    970421
【裁判案由】    給付保險金
【裁判全文】
臺灣高雄地方法院民事判決              96年度保險字第17號
原      告  甲○○
訴訟代理人  王家鈺律師
被      告  新光人壽保險股份有限公司
法定代理人  丙○○
訴訟代理人  乙○○
            丁○○
            李婉維
上列當事人間給付保險金事件，本院於民國97年4 月7 日言詞辯
論終結，判決如下：
    主  文
原告之訴及假執行聲請均駁回。
訴訟費用由原告負擔。
    事實及理由
一、原告主張：訴外人即原告之弟朱振德、原告之兄朱振瑞分別
    於民國74年4 月1 日、76年10月12日，以其自身為要保人及
    被保險人，與被告簽訂「新光吉利終身」人壽保險契約，保
    單號碼分別為WO859364號（下稱第一份保約）、W0000000號
    （下稱第二份保約，並與第一份保約合稱系爭契約），並均
    約定保險期間為20年，保險金額為新台幣（下同）500,000
    元，保險受益人為原告；依系爭契約第22條之約定，將保單
    產生之紅利（下稱保單紅利）轉為加大保額。又被告依財政
    部之強制規定，將新舊生命表產生危險保費差額所生之特別
    紅利（下稱生命表紅利），另行為朱振德、朱振瑞加保生存
    保險，倘保險事故發生，被告即應將系爭契約之保險給付、
    保單紅利所生加大保額及生命表紅利所生之生存保險金給付
    原告。嗣朱振德、朱振瑞分別於85年4 月8 日、93年8 月21
    日死亡，被告固依約分別給付原告保險金各2,500,000 元；
    暨保單紅利所生加大保額其中朱振德部分為1,579,950 元、
    朱振瑞部分則為1,134,000 元（下稱系爭已領金額），惟拒
    不給付生命表紅利所生之生存保險金其中朱振德部分為1,82
    0,900 元、朱振瑞部分則為4,046,100 元，合計5,867,000
    元。爰本於生命表紅利所生之生存保險契約、保險法第34條
    第2 項規定，提起本件訴訟等情。並聲明：（一）被告應給
    付原告5,867,000 元，及自起訴狀繕本送達翌日起至清償日
    止，按年利率10％計算之利息。（二）願供擔保，請准宣告
    假執行。
二、被告則以：系爭已領金額即為被告依財政部之強制規定，將
    生命表紅利轉為加大保額之給付，加大者乃系爭契約原約定
    之保額，仍為原契約之一部分；又被告固依系爭契約第22條
    之約定，以保單紅利為朱振德、朱振瑞另行購買生存保險，
    惟朱振德、朱振瑞均在系爭契約保險期間內死亡，不符合生
    存保險之給付條件，被告自無給付之必要。本件原告請求之
    內容，業經被告給付完畢等語置辯。並聲明：（一）原告之
    訴及假執行之聲請均駁回。（二）願供擔保，請准宣告免為
    假執行。
三、兩造不爭執事項：
（一）朱振德於74年4 月1 日，以其自身為要保人及被保險人，
      與被告簽訂第一份保約，約定保險期間為20年，保險金額
      為500,000元，保險受益人為原告。
（二）原告為第一份保約之招攬業務員。
（三）朱振德於85年4 月8 日死亡，被告將保險金2,500,000 元
      及生命表紅利增加保障之金額1,579,950 元給付原告，均
      經原告收受無誤。
（四）朱振瑞於76年10月12日，以其自身為要保人及被保險人，
      與被告簽訂第二份保約，約定保險期間為20年，保險金額
      為500,000元，保險受益人為原告。
（五）朱振瑞於93年8 月21日死亡，被告於93年9 月13日將保險
      金2,500,000 元及生命表紅利增加保障之金額1,134,000
      元給付原告，均經原告收受無誤。
（六）系爭契約第22條約定，要保人按期交費滿一年後，自第二
      年度起，被告每年應給付紅利予受益人；紅利給付方式為
      ：在交費期間中，將每年紅利金額作為一次交付保險費
      ，購買被保險人在交費期滿止之「生存保險」，在交費
      期滿後，將每五年作為一單元，以各單元中之各年度紅利
      金額，作為一次交付保險費，購買被保險人至該單元屆滿
      日止之「生存保險」；前開累積之「生存保險金」，被告
      應分別於交費期滿或交費期滿後每屆滿5 年，被保險人生
      存且保單仍有效時，給付受益人。
四、原告於本件訴訟前階段，原主張系爭已領金額係生命表紅利
    所生之利益，因被告拒絕給付保單紅利所生之利益，故訴請
    被告給付保單紅利所生利益即朱振德部分為1,820,900 元、
    朱振瑞部分則為4,046,100 元等情，有起訴狀、本院96年6
    月5 日準備程序筆錄在卷可稽（見卷第2 至4 、65頁），然
    為被告所否認，並辯稱：保單紅利另購之生存保險，因保險
    事故未發生，原告並無請求之權利，且原告因系爭契約所生
    之請求權，均已罹於時效等語。兩造遂就此協商如上不爭執
    事項，並協商爭點為：原告關於系爭契約所生之權利，是否
    已罹於消滅時效？原告依系爭契約請求被告給付衍生的紅利
    加大保險契約利益及法定利息，有無理由（見卷第92、68至
    69頁）？嗣原告變更主張為：系爭已領金額係保單紅利所生
    之利益，原告於本件請求者，乃生命表紅利產生之利益等情
    ，有原告97年3 月4 日陳報狀及本院97年3 月7 日準備程序
    筆錄可證（見卷第115 至116 、124 頁），被告除以前揭情
    詞置辯外，並辯稱：不同意更正上開不爭執事項第（三）、
    （五）項之內容等語（見卷第161 頁）。準此，本件除前開
    兩造協商之爭點外，應先審酌原告同意上開兩造不爭執事項
    其中第（三）、（五）項後，是否已自認系爭已領金額之性
    質為源於生命表紅利所生之利益？如是，則原告嗣後再為不
    同之主張，是否符合撤銷自認之要件？以下就此分論之。
（一）按當事人就其主張之爭點，於準備程序經整理並協議簡化
      爭點者，應受其拘束；當事人主張之事實，經他造於準備
      書狀內或言詞辯論時或在受命法官、受託法官前自認者，
      無庸舉證；自認之撤銷，除別有規定外，以自認人能證明
      與事實不符或經他造同意者，始得為之，民事訴訟法第27
      0 條之1 第3 項、第1 項第3 款、第279 條第1 項、第3
      項可資參照。經查，原告同意上開兩造不爭執事項第（三
      ）、（五）項之內容乙節，有本院96年10月19日、96年6
      月5 日準備程序筆錄為證（見卷第92、68頁），堪信為真
      ；又被告辯稱：系爭已領金額屬生命表紅利所生之利益，
      被告已如數給付等語，核與上開不爭執事項其中第（三）
      、（五）項記載內容相符，原告既對被告此部分所辯不加
      以爭執，揆諸前揭說明，視同原告就系爭已領金額，係屬
      生命表紅利所生利益乙節為自認，不僅原告就此應受拘束
      ，被告亦無庸舉證。
（二）原告嗣後變更主張為：系爭已領金額係保單紅利所生之利
      益，並非生命表紅利所生之利益等情，業如前述，然此部
      分主張顯與原告上開自認之事實相互矛盾，而按被告既不
      同意變更上開不爭執事項第（三）、（五）項所示內容，
      則參諸前開說明，原告如欲撤銷自認之事實，則需舉證證
      明自認內容與事實不符，方得為之。而按原告主張系爭已
      領金額係保單紅利所生之利益乙節，固提出「每年增加之
      死亡或全殘廢保險金額表（下稱系爭死殘金額表）」為證
      （見卷第13頁），惟就系爭死殘金額表之內容觀之，乃就
      不同之保單年度分別列出第三回生命表，及第三回加第二
      回生命表之保險金額，此外，參諸其中表側空白處亦載明
      ：於系爭契約有限期間內，依財政部（78）台財融第7801
      63364 號函關於第三回生命表規定，除原保險契約保障外
      ，另以新生命表與舊生命表間之死亡率差額，每年增加被
      保險人當期之死亡或全殘廢保險金額等語相互以觀，已堪
      認該表所列出者，乃被告按財政部之強制規定，將生命表
      紅利用以增加系爭契約原約定之保險金額額度，而與保單
      紅利無關；況以朱振瑞為例，其於76年10月12日與被告簽
      訂第二份保約，且於93年8 月21日死亡，斯時第二份保約
      已達第17年度（計算式：93－76＝17），而系爭死殘金額
      表第17年保單年度之第三回加第二回生命表之保險金額為
      22,680元，如以該金額乘以第二份保約原保險金額即500,
      000 元之單位即50（以萬元為單位），所得金額1,134,00
      0 元（計算式：22680 ×50＝0000000） ，正為被告於朱
      振瑞死亡時所給付原告之金額，益徵系爭已領金額乃生命
      表紅利所生之利益，且被告業已如數給付，原告執系爭死
      殘金額表為據，不惟無法證明其主張之內容，反適足以證
      明系爭已領金額乃源於生命表紅利所生之利益。
（三）原告復主張系爭已領金額來自保單紅利，亦即系爭死殘金
      額表所生利益，此種紅利與財政部強制要求保險業者應回
      饋保戶之生命表紅利不同，原告於本件請求者為被告依財
      政部之強制規定，以生命表紅利為朱振德、朱振瑞另購之
      加大保額之利益云云，然為被告所否認。經查，系爭死殘
      金額表乃以新舊生命表間之死亡率差額，就每年應增加被
      保險人當期之死亡或全殘廢保險金額所為之表列，即所謂
      生命表紅利乙節，業如前述；而生命表紅利乃以危險保額
      為計算基準，屬主管機關監督業者費率水準，而強制要求
      業者之回饋措施，並未含於原保險契約條款中，其性質與
      保單經營所生紅利性質，有所不同等情，有中華民國人壽
      保險商業同業公會97年3 月5 日壽會本字第97030866號函
      在卷可參（見卷第132 頁），堪認系爭死殘金額表所生利
      益即生命表紅利，與保單紅利之性質截然不同，原告將二
      者混為一談，已屬無稽；況財政部強制要求保險業者回饋
      保戶者，乃生命表紅利產生之利益，與保單紅利無涉。而
      按因生命表紅利產生之利益即系爭已領金額，被告均已如
      數給付原告乙節，亦據原告自認在卷，是原告上開主張，
      洵不足採。
（四）原告既已自認系爭已領金額之性質為源於生命表紅利所生
      之利益，且該自認與事實相符，揆諸前揭說明，原告自不
      得事後撤銷自認，準此，原告主張被告尚未給付生命表紅
      利所生之利益云云，即屬無據。原告之主張既無理由，則
      兩造其餘協商之爭點，即無再論述之必要，併此敘明。
五、綜上所述，原告訴請被告給付生命表紅利所生之保險利益，
    既經被告給付，原告自不得再行請求。從而，原告本於生命
    表紅利所生之生存保險契約約定、保險法第34條第2 項規定
    之法律關係，請求被告給付生命表紅利所生之利益及其法定
    遲延利息，為無理由，應予駁回。原告之訴既經駁回，其假
    執行之聲請，亦失所依據，應併予駁回。
六、本件事證已臻明確，兩造其餘攻擊防禦方法或舉證，經審酌
    後，認與判決結果不生影響，爰不逐一論列，併此敘明。
七、據上論結，原告之訴為無理由，應依民事訴訟法第78條，判
    決如主文。
中    華    民    國    97    年    4     月    21    日
                  民事第六庭審判長法  官  李昭彥
                                  法  官  洪榮家
                                  法  官  毛妍懿
上正本係照原本作成。
如不服本判決，應於送達後20日內，向本院提出上訴狀並表明上
訴理由，如於本判決宣示後送達前提起上訴者，應於判決送達後
10日內補提上訴理由書（須附繕本）。
中    華    民    國    97    年    4     月    22    日
                                  書記官  張家瑜


司法院資訊處製作；財團法人民間司法改革基金會備份。
